【裁判字號】    94,簡上,41
【裁判日期】    950821
【裁判案由】    損害賠償
【裁判全文】
臺灣基隆地方法院民事判決              94年度簡上字第41號
上  訴  人
即被上訴人  乙○○
被上訴人
即上訴人    丙○○
被上訴人    山海關住戶公寓大廈管理委員會
法定代理人  甲○○
訴訟代理人  侯傑中    律師
複代理人    張漢榮    律師
上列當事人間請求損害賠償事件，上訴人對於94年8月2日本院基
隆簡易庭94年度基簡字第378號第一審判決提起上訴，本院第二
審合議庭於95年8月14日言詞辯論終結，判決如下：
    主  文
原判決第一項及假執行之宣告，暨訴訟費用之裁判均廢棄。
上開廢棄部分，上訴人即被上訴人乙○○在第一審之訴及其假執
行之聲請均駁回。
上訴人即被上訴人乙○○之上訴及其擴張之訴均駁回。
第一、二審訴訟費用由上訴人即被上訴人乙○○負擔。
    事實及理由
一、按訴狀送達後，原告不得將原訴變更或追加他訴，但請求之
    基礎事實同一者，或擴張或減縮應受判決事項之聲明者，不
    在此限，民事訴訟法第255條第1項第2款、第3款定有明文。
    又，簡易事件之上訴程序為訴之變更或追加，非經他造同意
    ，不得為之。但第255條第1項第2款至第6款情形，不在此限
    ，同法第436條之1第3項準用第446條第1項亦有明定。本件
    上訴人即被上訴人乙○○（下稱乙○○）原僅就原判決不利
    其部分上訴，嗣後追加請求其訴訟中屆期部分，及請求被上
    訴人山海關住戶公寓大廈管理委員會（下稱山海關管委會）
    收回或廢棄已製發之5號、111號停車證暨地下第2層其他無
    停車平台之停車證，核屬應受判決事項聲明之擴張，其請求
    之基礎事實復為同一，於法並無不合，先予敘明。
二、本件乙○○起訴請求上訴人即被上訴人丙○○（下稱丙○○
    ）給付新台幣（下同）27000元，嗣於訴訟程序進行中追加
    請求山海關管委會給付72000元（其中39000元應由被告丙○
    ○連帶給付），並擴張訴之聲明，請求山海關管委會給付
    51000元，暨其法定遲延利息，並聲明願供擔保請為假執行
    之宣告；經第一審判決丙○○應給付乙○○33800元，及自
    94年1月22日起至清償日止，按週年利率百分之5計算之利息
    、乙○○其餘之訴駁回，並就所命給付依職權宣告得假執行
    。其上訴之聲明為：（一）原判決不利部分廢棄；（二）廢
    棄部分請求管委會給付145,600元，及自94年1月22日起至清
    償日止，按週年百分之5計算之利息；（三）丙○○應再連
    帶給付31,200元，及自94年1月22日起至清償日止，按週年
    百分之5計算之利息。（四）管委會應收回或廢棄已製發之5
    號、111號停車證暨地下第2層其他無停車平台之停車證。
三、乙○○除援引第一審之陳述外，並補充略以：原判決駁回其
    請求山海關管委會負與租金相當之連帶損害賠償責任，惟其
    確因山海關管委會濫發停車證致車位遭他人占用而受損害，
    二者間有因果關係，山海關管委會受任管理停車場事務有過
    失，原判決認無直接因果關係，其判決自屬錯誤；其次，依
    最高法院67年台上字第1737號判例、83年台上字第742號判
    決要旨，山海關管委會與丙○○對於其車位之共同侵權行為
    ，無須以其間有意思聯絡為必要，且管委會濫發停車證之行
    為亦合於民法第185條第2項之「幫助人」，是山海關管委會
    與丙○○為共同行為人，依法應負連帶損害賠償責任，況山
    海關管委會受任管理停車場事務有過失致其車位遭占用，原
    判決卻未適用民法第544條判斷，判決理由亦未記載對於其
    此項攻擊方法之意見，原判決有不適用法規及不備理由之情
    形，其駁回上訴人之訴，實屬錯誤，依公寓大廈管理條例第
    3 條第9款、第36條第1項、山海關社區住戶規約第2章「停
    車場管理及進出管制辦法」第1條、第2條、第8條規定，管
    委會對於業遭拆除停車平台無法停放車輛之社區住戶，應不
    再製發新停車證並公告廢棄舊證；又，系爭地下二層機械式
    停車位非社區之共用部分，而有單獨之建號，停車位有獨立
    之建物所有權狀，且早於承購人與建商間即在買賣契約上陳
    明停車位編號，各機械停車平台亦有編號，是系爭停車位實
    與「區分所有建物」無異，停車位所有人亦係就特定停車位
    位置為買賣，山海關管委會並於停車證上註明停車位編號，
    是丙○○占用上訴人之編號113號停車位，確有侵權行為之
    情事。縱認系爭停車位屬社區之共用部分（約定專用部分）
    ，然地下二層之共有人間已就系爭機械式停車位訂定分管契
    約，各共有人僅得就各自分管部分使用收益，此觀最高法院
    86 年台上字第1656號判決可資參照，社區住戶規約第2章第
    2條規定「駕駛人應依所有車位之編號定位停放，不得佔據
    他人車位」即為是理，倘謂停車位所有人因其停車平台遭拆
    除而得對他人之停車平台主張權利，則前述買賣契約就機械
    停車位及停車平台編號即不具法律效力，實與法理不合，丙
    ○○於93年5月間承購系爭編號111號機械停車位時，該機械
    停車平台業遭拆除，其就不存在之停車位為買賣行為，買賣
    契約應屬無效，自非機械停車場之所有人，其占用乙○○停
    車位確屬侵權行為；雖丙○○辯稱係間歇性占用乙○○停車
    位，不影響停車位出租云云，然第三人之承租意願必因停車
    位遭人占用而受影響，其辯詞至屬無稽；退步言之，縱丙○
    ○得對乙○○主張其停放車輛之權利，亦應依其地下二層應
    有部分120分之1，與停車場原規劃之78個停車位之比例計算
    其權利，即每一機械停車位所有人每年得使用237天（計算
    式：
    78×365天÷120＝237），非得將其應對全體共有人之權利
    全部對上訴人主張，故丙○○每年僅得向乙○○請求使用編
    號113號停車位2天（計算式：237天÷119位共有人＝2天）
    ，逾此部分即屬侵權行為等語。
四、丙○○除援引第一審之陳述外，並補稱：上訴人除於93 年7
    、8月間剛搬進社區時有在系爭編號113號車位停過十幾次，
    其後因本件訴訟紛爭，目前都將汽車停在停車場的多餘空間
    ，未再停放於系爭113號車位；且兩造所有之停車位均為機
    械停車位，92年10月間拆除時亦係就整體機械停車位拆除，
    並非僅拆除丙○○所有之上層部分；再者，乙○○既依侵權
    行為請求，應證明其有出租之計畫，及丙○○有持續占用之
    事實等語。其上訴聲明為：原判決廢棄；請求駁回乙○○第
    一審之訴及其上訴。
五、山海關管委會除援引第一審之陳述外，並補稱：其雖受任管
    理停車位，然上訴人等地下二層之共有人亦有義務將如何使
    用地下二層告知被上訴人，否則被上訴人僅能被動管制非區
    分所有人進入停車，至於其間如何分配使用，非山海關管委
    會之權責，更無拖離停放車輛之強制力，是乙○○所受之損
    害與山海關管委會無因果關係；況系爭機械停車位之分管契
    約已因機械停車位遭拆除而消滅，乙○○一面主張上層停車
    位已被拆除，被上訴人不應發出113號之上層停車證，一方
    面又主張其得使用編號4號之上層停車位，其主張顯然矛盾
    。末查，系爭機械停車位之分管契約既已不存在，乙○○即
    不得主張就共有物之特定部分有使用收益之權，其縱受有損
    害，亦僅能就其應有部分之範圍內為主張，而非就全部為請
    求等語。其聲明為：上訴駁回。
六、兩造對於乙○○、丙○○均為安樂區○○段建號2202號建物
    （下簡稱系爭建物）之登記共有人、系爭建物中之機械式停
    車平台於92年10月7日業遭基隆市政府工務局拆除，拆除後
    情形、原所有權人間曾有分管契約、乙○○依分管契約取得
    113號、4號之占有使用權，丙○○有111號之占有使用權、
    社區住戶間曾有山海關住戶生活管理規定、山海關管委會核
    發停車證予丙○○供其停車使用之事實均不爭執。是本件之
    爭點在於：共有人間原分管契約所約定之分管範圍為何？機
    械式停車平台遭拆除後，原分管契約之效力是否繼續存在？
（一）原分管契約所定之分管範圍為何？
    1.按各共有人，按其應有部分，對於共有物之全部，有使用
      收益之權；各共有人，得自由處分其應有部分；公寓大廈
      之專有部分，乃指公寓大廈之一部分，具有使用上之獨立
      性，且為區分所有之標的者；共用部分指公寓大廈專有部
      分以外之其他部分及不屬專有之附屬建築物，而供共同使
      用者；約定專用部分則為公寓大廈共用部分經約定供特定
      區分所有權人使用者，民法第818條、第819條第1項、公
      寓大廈管理條例第3條第3、4、5款定有明文。而於公寓大
      廈管理條例施行前停車空間依當時法令辦理產權登記並領
      有所有權狀，且經認定具有使用上之獨立性，自得依第3
      條第3款定義視為專有部分，內政部87年12月16日台（87
      ）內營字第8773498號函可資參照（引自李明洲編著，公
      寓大廈管理條例判解彙編2004，93年自版，第33頁）。即
      關於地下層停車空間所有權之取得方式，於內政部以80年
      9月18日（80）台內營字第8071337號函釋限制「區分所有
      建築物內之法定防空避難設備或法定停車空間不得與主建
      築物分離，應為該區分所有建築物全體所有權人所共有或
      合意由部分該區分所有建築物區分所有權人所共有，且其
      移轉承受人應為該區分所有建築物之區分所有權人」之前
      ，係採開放觀點，承認法定停車空間既可為專有部分亦可
      為共同部分之標的，若建商將地下層停車空間另為單獨之
      建號登記，由購買該地下層停車空間應有部分之人全體保
      持共有關係，各共有人按其應有部分決定其使用車位數，
      此時該停車空間即屬公寓大廈之專有部分，僅其所有權係
      由購買應有部分之共有人分別共有，而由最初之共有人以
      明示或默示之方式成立共有物分管契約，於共有人間之效
      力而言，分管後，共有人維持共有之關係，惟得依分管內
      容，就共有物之分管部分，為使用、收益及管理。
    2.經查，系爭建物早於84年公寓大廈管理條例施行前之80年
      8月26日即建築完成，並有獨立之建號及所有權狀，有建
      物所有權狀在卷可稽。準此，系爭建物即屬公寓大廈之專
      有部分，惟其使用收益方式乃係供停車之用，至於其停車
      空間之分配方式，則依建商與最初之共有人合意成立之分
      管契約，且依大法官會議釋字第349號解釋及最高法院48
      年台上字第1065號判例意旨，嗣後受讓應有部分之共有人
      亦應受分管契約之拘束。
    3.次查，系爭建物之使用執照原係核准74個獨立區分所有之
      平面停車位，平均登記之應有部分應為74分之1，乃兩造
      所不爭執之事實，並有基隆市政府95年4月14日基府都建
      參字第0950038089號函及附件（系爭建物竣工圖、平面圖
      、面積計算表圖說）在卷可稽。又系爭建物之停車位乃建
      商違法於建物內重新劃分區塊，設置機械式停車平台，各
      停車平台以5個兼具停車位功能之置車板為1組，共有120
      個機械式停車位，及保留6個平面停車位，並以各停車位
      均為獨立區分所有停車位，對外出售，除購買平面停車位
      者，其登記應有部分分別為126分之3（大車位）、126分
      之2（小車位）、均高於74分之1外，購買機械式停車位者
      ，其登記之應有部分均為126分之1，是縱機械式停車位之
      買受人主觀上是買受獨立區分所有之停車位，惟實際上其
      所買受之應有部分即僅126分之1，顯低於74分之1之應有
      部分，本非合法的且有獨立區分所有權之停車位，並5人
      合計應有部分126分之5計算，也只是接近3個獨立區分所
      有平面停車位（合計應有部分74分之3）而已，故購買每1
      個機械式停車位者，至多僅能認係就所有系爭建物除購買
      平面停車位部分外，依建商事先將所有不合法機械式停車
      位，就系爭建物之非屬合法平面車位應有部分，呈現事實
      上之分管契約，其分管方式，乃依建商規劃，以每5個停
      車位成為1組，由各該5個停車位使用者分管該組之5個機
      械式停車位。
    4.乙○○雖主張編號113號停車位為固定於特定地面之獨立
      區分所有之停車位云云。惟依內政部93年11月9日台內營
      字第0930087326號函令「建築物機械停車設備設置及檢查
      管理辦法」第3條可知，機械停車設備之構造共分為垂直
      循環型、多層循環型、水平循環型、平面往復型、昇降機
      型、簡易昇降型、多段型、昇降滑動型，且不論為何種構
      造，其置車板絕無固定於地面者。以本件爭執之編號
      111、113號停車位所在之停車平台為例，依本院95年6月6
      日勘驗筆錄及照片所示，在該停車平台中，上層有3個置
      車板（編號111、112、114），下層有2個置車板（編號
      113、115），並有一預留之升降空間供置車板左右移動，
      亦即共有人如欲使用上層之編號111、112、114號置車板
      ，下層之編號113、115號置車板須先左右移動，空出一升
      降空間，上層之置車板方能下降並供車輛進出，且車輛進
      出後，上層置車板不會自動回到上層的位置，須待下一個
      使用人操作後，置車板方會再行移動。據上可知，機械式
      停車平台之置車板，使用上須與同一平台內之其他置車板
      相互牽制，位置亦非固定不動。乙○○主張編號113號停
      車位為其私有專用，並固定於其所指之地面云云，即與事
      實不符，要無足採。
（二）原事實上分管契約之即上述「由5個共有人為1組，將近3
      個獨立區分所有之平面停車位應有部分即126分之5，所規
      劃上3下2共5個機械停車置車板，使用上層停車置車板者
      ，自行操作車輛停車進出」之分管方式，已無從實施，蓋
      ：
    1.按共有人協議分管共有物，如共有人分管之特定部分，因
      不可歸責於雙方當事人之事由致不能為使用收益，且已不
      能回復者，依民法第225條第1項、第266條第1項規定，各
      共有人即免其提供共有物特定部分予他共有人使用收益之
      義務，分管契約當然從此歸於消滅。嗣後共有人對共有物
      之特定部分使用收益，仍須徵得他共有人全體之同意，如
      共有人不顧他共有人之利益，而就共有物之全部或一部任
      意使用收益，自屬侵害他共有人之權利，有最高法院89年
      台上字第1147號判決可資參照。
    2.又，民事，法律所未規定者，依習慣；無習慣者，依法理
      ，民法第1條定有明文，而民事訴訟裁判所依循之規範，
      除程序須依裁判規範外，實體上應依循私法規範，私法規
      範即實體私法，於無法律、習慣時，應適用法理，此法理
      包括社會規範之行為規範及生活規範。經查，系爭建物之
      機械式停車平台因屬違建，上層之置車板於92年10月7日
      遭拆除，則原由5個共有人1組，由各該欲使用人以操作使
      用上、下層共5個停車置車板，個別停放固定機械式停車
      置車板之分管方式，已因不可歸責於共有人之事由致不能
      為使用收益，且無法回復，依前揭最高法院見解，此種分
      管契約即歸於消滅，已如前述，然若以原購買機械式停車
      位之共有人在新的分管協議前，所有因機械式停車平台被
      依法拆除後，所餘得停車空間，所有共有人均不得使用，
      造成停車空間閒置，有失系爭建物本屬法定的停車位使用
      空間之旨，亦不合全體共有人期待，難為社會通念所接受
      ，於此情形下，應比照供一般非特定人自由使用之免費的
      公共停車位之生活及行為規範，一般人只要非以排他的意
      思作「先到先停」、「用畢離開」之暫時性的停車使用，
      即屬合法，即由原5人一組在原規劃地之3個可停車位置，
      依非以排他的意思作「先到先停」、「用畢離開」之暫時
      性的停車使用，即屬合於新分管協議成立前之生活及行為
      規範，惟共有人如就上開3個可供停車位置之全部或一部
      ，任意主張為己所有，而排除其他共有人之使用，應構成
      侵害其他共有人權利之侵權行為。
    3.經查，丙○○既係系爭建物機械式停車位購買人，取得系
      爭建物應有部分126分之1，即屬上述事實上分管契約分管
      人之一，自得以分管人之地位，行使分管人之權益，原分
      管方式於系爭機械式停車平台被依法拆除而不存在後，，
      仍得依上述生活行為規範，在原規劃地之3個可停車位置
      ，依非以排他的意思作「先到先停」、「用畢離開」之暫
      時性的停車使用，已如前述。據丙○○所述，其僅在分管
      區塊有空間時才停車，停過十幾次，無空間時就停在其他
      地方，因本件訴訟紛爭，已未再停放乙○○主張之位置等
      語，核與無特定停車位置時，一般駕駛人停放車輛之習慣
      相符，是丙○○上述使用系爭停車位置之方式，本其應有
      部分，未違社會通念接受之生活及行為規範，即難認有何
      侵害乙○○之行為。乙○○以其於本件訴訟之2個停車位
      ，固屬不同組，均登記應有部分僅126分之1，不及74分之
      1，然1為下層，本屬地面固定停車位，另1雖本為上層停
      車位，然於政府拆除時，恰移至地面，2個停車位即與平
      面停車位無異即專屬分管，而丙○○所購機械停車位登記
      應有部分固與乙○○之個別機械停車位同為126分之1，與
      其分管之停車位已因遭拆除而不存在，其就之為買賣行為
      應屬無效，其他上層機械停車位購買人，於機械停車位拆
      除後，包括丙○○在內，僅能保有所有權應有部分共有權
      ，固得向全體共有人主張有共有之權利，因其等停車位不
      存在而無停車權利等等之語，顯均誤解分管契約之效力，
      且純係完全依私利出發、未顧及同受建商所欺購買之平面
      停車位及機械式停車位之權利人，故意為強詞曲解之言，
      於法無據，委無可採。
（三）山海關管委會處理系爭建物停車事務有無乙○○指摘之過
      失？
      按山海關社區住戶規約第2章「停車場管理及進出管制辦
      法」第2條、第8條雖規定：「駕駛人應依所有車位之編號
      定位停放，不得佔據他人車位。」、「由本社區管理委員
      會統一製發黏貼式停車證，每一停車位限發一張證件。」
      惟核前開規定係該社區成立之初所制定，於系爭建物內之
      機械式停車平台遭拆除後，即與系爭建物內車位配置之事
      實不相符合。且系爭建物之共有人既仍得使用、收益系爭
      建物，已如前述，則山海關管委會依前開管理辦法製發停
      車證予系爭建物之共有人或經其同意得使用之人，乃其履
      行管理義務之行為，自無重大過失或共同侵權行為之不法
      可言。乙○○主張山海關管委會對無法使用、已不存在之
      停車位製發停車證、未制止丙○○等占用伊所有之停車位
      、未將之以來路不明車輛報警處理、讓丙○○等持有編號
      4 號、111號停車證等行為，乃就委任事務之處理有重大
      過失、共同侵權行為，請求被上訴人賠償其損害並收回或
      廢棄已製發之5號、111號停車證暨地下第2層其他無停車
      平台之停車證云云，與事實不符，自屬無據。
（四）末按各共有人按其應有部分，對於共有物之全部雖有使用
      收益之權，惟共有人對於共有物之特定部分為使用收益，
      仍須徵得他共有人全體之同意，非謂共有人得對共有物之
      全部或任何一部有自由使用收益之權利。如共有人不顧他
      共有人之利益，而就共有物之全部或一部任意為使用收益
      ，即屬侵害他共有人之權利，最高法院62年台上字第1803
      號著有判例。乙○○就其現與其他4個共有人分管之3輛小
      客車停車空間，任意就其中之一主張為己所有，排除其他
      共有人之權利，致其他共有人因悚懼訟累而未敢對之為使
      用、收益，其行為非僅於法無據，且侵害其他共有人之權
      利，已屬侵權行為，如其他共有人因此受有損害，自非不
      得依侵權行為之相關規定，請求賠償相當之金額，丙○○
      雖屬共有人之一，然其未於本件以反訴請求，本院尚無從
      審理判決，併此敘明。
七、從而，乙○○依委任及侵權行為之法律關係，請求山海關管
    委會賠償145,600元，丙○○與山海關管委會連帶賠償前開
    金額中之33,800元、31,200元，及均自94年1月22日起至清
    償日止按週年百分之五計算之利息，暨請求山海關管委會收
    回或廢棄已製發之5號、111號停車證及地下第2層其他無停
    車平台之停車證，均屬無據，應予駁回。原審判決所命丙○
    ○給付部分及假執行之宣告，自有未洽，丙○○上訴意旨指
    摘該部分之原判決不當，求予廢棄改判，為有理由，應由本
    院予以廢棄改判，乙○○所為上訴及擴張之訴，既具無理由
    ，均應予駁回。
八、據上論結，本件丙○○之上訴為有理由，乙○○之上訴無理
    由，爰依民事訴訟法第436條之1第3項、第449條第1項、第
    450條、第78條、第462條，判決如主文。
中    華    民    國    95    年    8     月    21    日
            民事庭審判長法  官  邱璿如
                        法  官  姚貴美
                        法  官  李木貴
以上正本係照原本作成。
本件判決不得上訴。
中    華    民    國    95    年    8     月    21    日
                        書記官  林蔚菁


司法院資訊處製作；財團法人民間司法改革基金會備份。
